【裁判字號】    95,訴,1331
【裁判日期】    951212
【裁判案由】    重傷害
【裁判全文】
臺灣板橋地方法院刑事判決              95年度訴字第1331號
公  訴  人  臺灣板橋地方法院檢察署檢察官
被      告  戊○○
上  一  人
選任辯護人  陳博文律師
被      告  乙○○
            庚○○
            辛○○
上二人共同
選任辯護人  陳世杰律師
被      告  丁○○
上列被告等因重傷害等案件，經檢察官提起公訴（94年度偵字第
17372 號），本院判決如下：
    主  文
戊○○共同傷害人之身體，處有期徒刑伍月；又使人受重傷，處
有期徒刑陸年陸月，扣案之鑰匙壹串沒收；應執行有期徒刑陸年
捌月，扣案之鑰匙壹串沒收。
乙○○共同傷害人之身體，處拘役伍拾日，如易科罰金，以佰
元折算壹日。
庚○○、辛○○共同傷害人之身體，庚○○處有期徒刑陸月、辛○○處有期徒刑伍月，如易科罰金，均以佰元折算壹日，扣案
之棒球鋁棒壹支沒收。
丁○○被訴之妨害公務部分無罪，其餘被訴傷害部分公訴不受理
。
    事  實
一、戊○○與家人共同居住於臺北縣永和市○○街57號，而庚○○、辛○○及丙○○等人則居住於臺北縣永和市○○街63號
    （庚○○與丙○○係夫妻關係，辛○○則係庚○○與丙○○
    之子），其二家之間因庚○○之姑丈與戊○○之父親丁○○
    素有嫌隙而相處不睦。於民國94年10月9 日19時5 分許，戊○○與友人乙○○二人返回戊○○前開住處（即臺北縣永和
    市○○街57號前），欲修理戊○○之機車時，適庚○○、辛○○父子行經該處，與戊○○因一言不合而發生爭執，庚○○、辛○○父子遂憤而基於傷害人之身體之犯意聯絡，戊○○亦基於傷害人之身體之犯意，庚○○即徒手與手持自備之
    棒球鋁棒之辛○○共同毆打戊○○，戊○○亦不甘示弱徒手
    毆打庚○○、辛○○二人，且戊○○旋發現路旁放置有不詳
    之人所有之雨傘支撐架1 組（可分解成前端鐵管及後端支撐
    三角架），即抽出該雨傘支撐架之前端鐵管，持以揮打庚○○、辛○○父子二人，庚○○見狀亦隨即拾起該雨傘支撐架
    之後端支撐三角架，與手持棒球鋁棒之辛○○，共同揮擊戊○○，斯時在旁之乙○○見狀，為幫助友人戊○○，遂與戊○○基於傷害庚○○之身體之犯意聯絡，徒手毆打庚○○，
    庚○○見狀，即單獨承前傷害之犯意（辛○○因與戊○○互
    毆，未參與庚○○傷害乙○○之犯意），先持該支撐三角架
    毆打乙○○之頭部，旋發現地上滾來戊○○所有之安全帽1
    頂，遂將該支撐三角架丟棄於地上，轉而拾起該頂安全帽，
    再持以接續毆打乙○○之頭部而與乙○○互毆，致乙○○受
    有右頭皮裂傷3 公分之傷害（嗣送醫經縫合4 針），庚○○
    亦因戊○○、乙○○之前開傷害行為而受有右肘擦傷（皮下
    出血）、右手擦傷、右下腹擦傷等傷害；此時在旁之丙○○
    為阻止其子辛○○與戊○○繼續互毆，遂挺身上前欲將辛○○與戊○○隔離，出手拉扯戊○○，戊○○不耐丙○○之拉
    扯行為，怒而另萌重傷害之犯意，將手持之雨傘支撐架之前
    端鐵管丟棄於地上，而自所穿著之褲子口袋內取出機車鑰匙
    1 串，持以朝丙○○之左眼球猛刺後，再拾起地上之該雨傘
    支撐架之前端鐵管，持以揮打丙○○，丙○○因而昏倒於地
    上，並受有左眼球破裂、玻璃體出血、視網膜剝離、前房出
    血，因而造成左眼視力無光覺、視力永久喪失之重傷害；辛○○見其母丙○○遭戊○○擊傷，憤而再承前傷害人之身體
    之犯意，持棒球鋁棒接續與戊○○互毆，戊○○亦承前傷害
    人之身體之犯意，持該支雨傘支撐架之前端鐵管揮打辛○○
    之頭部，辛○○因而受有頭部外傷合併腦震盪、右上臂挫傷
    等傷害，戊○○亦因庚○○、辛○○父子上揭傷害行為受有
    頭部外傷、頭部挫傷、左胸、左側腰部及背部挫傷等傷害，
    嗣於同日19時30分許，警員接獲報案到場處理，並扣得辛○○所有而持以傷害戊○○之棒球鋁棒1 支、戊○○所有而持
    以重傷害丙○○之鑰匙1 串、戊○○所有而經庚○○持以傷
    害乙○○之安全帽1 頂、戊○○持以傷害庚○○、辛○○之
    雨傘支撐架前端鐵管及庚○○持以傷害戊○○、乙○○之雨
    傘支撐架後端支撐三角架，始查悉上情。
二、案經戊○○、乙○○、庚○○、辛○○及丙○○訴由臺北縣
    政府警察局永和分局報請臺灣板橋地方法院檢察署檢察官偵
    查起訴。
    理  由
壹、證據能力部分：
一、卷附診斷證明書及醫院函文、病歷部分：
  (一)按除刑訴訟法第159 條之1 至第159 條之3 之情形外，下列
    文書亦得為證據：一、除顯有不可信之情況外，公務員職務
    上製作之紀錄文書、證明文書。二、除顯有不可信之情況外
    ，從事業務之人於業務上或通常業務過程所須製作之紀錄文
    書、證明文書。三、除前二款之情形外，其他於可信之特別
    情況下所製作之文書，刑事訴訟法第159 條之4定 有明文。
    次按刑事訴訟法第159 條之4 第2 款所稱從事業務之人於業
    務上或通常業務過程所須製作之紀錄文書、證明文書，因係
    於通常業務過程不間斷、有規律而準確之記載，且大部分紀
    錄係完成於業務終了前後，無預見日後可能會被提供作為證
    據之偽造動機，其虛偽之可能性小，除非該等紀錄文書或證
    明文書有顯然不可信之情況，否則有承認其為證據之必要。
    醫院診斷證明書係病患就診或就醫，醫師就其診斷治療病患
    結果，所出具之證明書。醫師法第17條規定，醫師如無法令
    規定之理由，不得拒絕診斷書之交付。醫師係從事醫療業務
    之人，病患如純為查明病因並以接受治療為目的，而到醫療
    院所就醫診治，醫師於例行性之診療過程中，對該病患所為
    醫療行為，於業務上出具之診斷書，屬於醫療業務上或通常
    醫療業務過程所製作之證明文書，自該當於上開條款所指之
    證明文書。如為特定之目的（如訴訟之用）而就醫，醫師為
    其診療，應病患之要求並出具診斷證明書，因其所記載之內
    容，具有個案性質，應屬被告以外之人於審判外之陳述，且
    不符上開條款所稱之特信性文書要件，自不得為證據（最高
    法院95年度臺上字第5026號判決要旨參照）。
  (二)查卷附之有關丙○○所受傷害之國立臺灣大學醫學院附設醫
    院（下稱臺大醫院）醫師所製作之有關其傷害之診斷證明書
    4 紙（見偵查卷第48、111 、144 頁、本院卷第116 頁）、
    臺大醫院95年7 月7 日校附醫秘字第0950207520號函暨丙○○就醫之病歷（見本院卷第91至126 頁）、戊○○受傷之國
    泰綜合醫院診斷證明書、乙○○受傷之天主教耕莘醫院永和
    分院診斷書、辛○○受傷之國防大學醫學院三軍總醫院附設
    民眾診療服務處診斷書、庚○○受傷之天主教耕莘醫院永和
    分院診斷書及臺大醫院診斷證明書及甲○○受傷之天主教耕
    莘醫院永和分院診斷書各1 紙（見偵查卷第44至47、49、51
    、60頁），固均屬被告以外之人於審判外之書面陳述，然此
    分別係丙○○、戊○○、乙○○、庚○○及辛○○等人係於
    94 年10 月9 日受傷後，為醫治所受之傷害，前往醫院就醫
    接受治療，由醫師本於其專業知識為其進行醫療行為後，於
    此業務上而製作前述診斷證明書及病歷，具有相當之中立性
    ，且對上開等人因此所受重傷害、傷害之待證事項均具有相
    當關聯性，並無顯不可信之情況，依刑事訴訟法第159 條之
    4 第2款 規定，自有證據能力。
  (三)至被告戊○○之辯護人僅以丙○○事後於本案偵查中，向檢
    察官提出診斷證明書，遽指該診斷明書係為供訴訟所用，顯
    係忽視告訴人丙○○當日係為治療左眼所受重傷害而前往就
    醫之目的，並非純以訴訟為目的而至醫院就醫，是其辯稱丙○○所提出之診斷證明書無證據能力等語，自無可採。
二、證人丙○○、壬○○於警詢、偵查，警員甲○○於偵查中，
    被告戊○○、乙○○、庚○○、辛○○於警詢、偵查中之陳
    述：
  (一)按被告以外之人於審判外之言詞或書面陳述，除法律有規定
    者外，不得作為證據，刑事訴訟法第159 條固有明文。惟被
    告以外之人於審判外之陳述，雖不符同法第159 條之1 至之
    4 之規定，而經當事人於審判程序同意作為證據，法院審酌
    該言詞陳述或書面陳述作成時之情況，認為適當者，亦得為
    證據。又當事人、代理人或辯護人於法院調查證據時，知有
    第159 條第1 項不得為證據之情形，而未於言詞辯論終結前
    聲明異議者，視為有前項之同意，亦為同法第159 條之5 所
    明文規定。查證人丙○○、壬○○、共同被告丁○○、戊○○、乙○○、庚○○、辛○○（共同被告部分，除就本身以
    外，對其餘被告而言，均屬證人）等人於警詢時所為之陳述
    ，均為審判外之陳述而屬傳聞證據，然其證據能力，已經被
    告丁○○、戊○○及其辯護人、乙○○、庚○○、辛○○於
    準備程序時當庭表示就證據能力沒有意見（見本院卷第68頁
    ），且上開人等及庚○○、辛○○之辯護人迄本院言詞辯論
    終結前亦均未聲明異議，並經本院審酌其陳述作成時之情況
    ，核無違法取證及顯有不可信之情況，亦認以之作為證據為
    適當，故依前開規定，上開證人於警詢時之陳述，均具有證
    據能力。
  (二)按檢察官職司追訴犯罪，就審判程序之訴訟構造言，檢察官
    係屬與被告相對立之當事人一方，偵查中對被告以外之人所
    為之偵查筆錄，或被告以外之人向檢察官所提之書面陳述，
    性質上均屬傳聞證據。自理論上言，如未予被告反對詰問、
    適當辯解之機會，一律准其為證據，似有違當事人進行主義
    之精神，對被告之防禦權亦有所妨礙；然而現階段刑事訴訟
    法規定檢察官代表國家偵查犯罪、實施公訴，必須對於被告
    之犯罪事實負舉證之責，依法其有訊問被告、證人及鑑定人
    之權，證人、鑑定人且須具結，而實務運作時，偵查中檢察
    官向被告以外之人所取得之陳述，原則上均能遵守法律規定
    ，不致違法取供，其可信性極高，為兼顧理論與實務，乃於
    修正刑事訴訟法時，增列第159 條之1 第2 項，明定被告以
    外之人（含被害人、證人等）於偵查中向檢察官所為陳述，
    除顯有不可信之情況者外，得為證據，並於92年9 月1 日施
    行（最高法院94年度臺上字第7416號判決意旨參照）。又所
    謂「顯有不可信性」，係指陳述是否出於供述者之真意、有
    無違法取供情事之信用性而言，故應就偵查或調查筆錄製作
    之原因、過程及其功能等加以觀察其信用性，據以判斷該傳
    聞證據是否有顯不可信或有特別可信之情況而例外具有證據
    能力，並非對其陳述內容之證明力如何加以論斷，二者之層
    次有別，不容混淆（同院94年度臺上字第629 號判決要旨可
    參）。查證人丙○○於「94年12月23日」、壬○○於「94年
    12月23日」、甲○○於「94年10月26日」、共同被告戊○○
    於「94年12月23日」、乙○○於「94年12月23日、95年1 月
    12日」、庚○○於「94年10月23日」及辛○○於94年12月23
    日」於偵查中向檢察官所為之陳述，均已依法具結其證言，
    有訊問筆錄及證人結文存卷可佐（見偵查卷第105 、109 、
    138 、139 、146 至149 、152 、160 、161 頁），且查無
    有何非出於自由意願而為陳述或遭違法取供之情形，足認並
    無顯不可信之情況，依上開刑事訴訟法第159 條之1 第2 項
    規定，足認其等於偵查中之陳述，亦均具有證據能力。
  (三)至證人丙○○另於「94年10月26日、95年1 月12日」、壬○○於「94年10月10日、94年10月26日」、偵查中向檢察官所
    為之陳述，並未具結，有訊問筆錄存卷可佐，依刑事訴訟法
    第158 條之3 規定，即無證據能力。
  (四)另共同被告戊○○於「94年10月10日、同年月26日、95年1
    月12日」、乙○○於「94年10月10日、同年月26日」、庚○○於「94年10月10日、同年月26日」、辛○○於「94年10月
    26日」各向檢察官所為之陳述，並未經具結，此有訊問筆錄
    可證，除就被告本人以外，就其餘共同被告而言，依刑事訴
    訟法186 條、第158 條之3 規定，即無證據能力，惟就被告
    而言，乃係被告本人之陳述，並非證人，自無具結之問題，
    是就其本身而言，其前開於偵查中所為之供述，均有證據能
    力，是下述如引用前開未經具結之被告戊○○、乙○○、庚○○、辛○○等四人於偵查中之供述，即係針對其本身犯行
    而言，先予敘明。
三、關於扣案之鑰匙1 串、棒球鋁棒1 支、雨傘支撐架之前端鐵
    管及後端支撐三角架部分：
    查上開扣案之物，均屬證物，並非被告以外之人於審判外所
    為之言詞或書面陳述，亦即非屬供述證據，又非文書證據，
    自不受刑事訴訟法規定之傳聞法則所拘束，且上開證物乃係
    案發當日到場處理之警員，當場所查扣之物品，此為被告戊○○、乙○○、庚○○、辛○○及其辯護人所不爭執，堪認
    並無違法搜索或扣押之情事，佐以上開扣案之物又與被告戊○○被訴之重傷害、傷害及被告乙○○、庚○○、辛○○被
    訴之傷害等待證事實有關，自應具有證據能力。
貳、有罪部分：
一、被告戊○○、乙○○、庚○○、辛○○之辯解部分：
  (一)訊據被告戊○○矢口否認有何傷害或重傷害之犯行，辯稱：
    伊當日係被打的人，並未毆打庚○○，且因辛○○持鋁棒毆
    打伊頭部，伊不得已單純抵擋辛○○，亦未傷害丙○○，係
    丙○○自行昏倒在伊前方，伊還將之扶起來云云。其辯護人
    辯護意旨略以：１、被告庚○○一家曾多次騷擾、恐嚇戊○○全家，本案案發當日亦係庚○○、辛○○前來戊○○住處
    滋事，並對戊○○為不法之攻擊，戊○○僅係出手抵擋庚○○、辛○○之違法行為，並無傷害之意思及行為，乃屬正當
    防衛。２、就被訴之重傷害部分，告訴人丙○○就其左眼如
    何受傷，於警詢時先指稱遭戊○○持鐵管打到左眼，於偵查
    中則改稱遭戊○○持雨傘架打到眼睛，於審理時又改稱遭戊○○持鑰匙刺中，所證前後不一，且無法描述如何受傷之細
    節，又與庚○○、辛○○所證之情不合，是丙○○之證述顯
    有瑕疵，且與事實不符，不足採信。３、本案發生之經過實
    係由庚○○、辛○○、丙○○等三人主動前往戊○○住處前
    方，向戊○○叫囂，並出手毆打戊○○，將戊○○所戴之安
    全帽打落，在旁之友人乙○○為防止庚○○繼續毆打戊○○
    ，反遭庚○○毆打，乙○○即抱住庚○○，惟在場之一女子
    竟出手毆打乙○○頭部，乙○○因而放開庚○○，斯時乙○○竟遭不詳人士抱住（經戊○○當場目擊係丙○○抱住乙○○），庚○○見狀，隨即手持雨傘架戳打乙○○，乙○○旋
    以腳踢雨傘架，不慎鞋子掉落，頭戴之安全帽亦遭人脫落，
    乙○○欲彎腰拾取鞋子，庚○○見狀即拾起戊○○所戴而遭
    人打落之安全帽，持以毆打乙○○之頭部，致乙○○頭部受
    傷流血，乙○○因而高喊「我受傷流血了」，並欲逃離現場
    ，於逃離之際，目擊辛○○手持金屬物品毆打戊○○頭部，
    而庚○○則持安全帽追打乙○○，乙○○本欲騎機車離去，
    惟思及戊○○遭人毆打，遂又返回而當場看見庚○○持雨傘
    架毆打戊○○，辛○○以腳踹踢戊○○，並發現警員已行至
    勵行街67號，而庚○○見乙○○返回，又手持雨傘架追打乙○○，此時辛○○則手持鋁棒追打戊○○頭部，戊○○遭追
    打之際，看見丙○○自勵行街59號往57號步行，並手扶臉部
    喊「阿抽，我受傷流血了，不要再打了」，迨丙○○行至57
    號前，戊○○見其流血將不支倒地，為免丙○○倒地受傷，
    遂不顧己身已因被毆受傷流血，仍出手扶住丙○○，然因無
    法負荷丙○○之重量，戊○○遂將丙○○慢慢放躺於地上後
    ，欲起身之際，旋遭辛○○自後抱住而倒地，辛○○並將戊○○壓制於地上，推由庚○○持雨傘架毆打戊○○之腰部及
    腳跟，戊○○為防衛而以腳踢開雨傘架，庚○○又另持雨傘
    柄，而以雙手分持雨傘架、雨傘柄攻擊戊○○，戊○○為防
    衛即出手拉住雨傘架、雨傘柄，與庚○○呈拉扯狀況，直至
    警員到達。４、目擊證人己○○已明確證稱戊○○雙手並未
    持有任何物品，丙○○係於手抱乙○○時，遭庚○○持安全
    帽打中頭部太陽穴，顯見丙○○左眼所受傷害，並非戊○○
    造成等語。
  (二)訊之被告乙○○矢口否認有何傷害庚○○之犯行，辯稱：伊
    當日在現場係被庚○○毆打，並未打人云云。
  (三)質之被告庚○○、辛○○二人亦均矢口否認有何傷害之犯行
    ，庚○○辯稱：伊當日係被戊○○、乙○○及另二名不知名
    之人毆打云云，辛○○亦辯稱：伊係被打的，且當時伊看見
    母親丙○○滿臉是血，抱住母親欲離開，因戊○○拿傘架打
    過來，伊心急之下，拾起地上之鋁棒防衛云云。其二人之辯
    護人辯護意旨略以：１、證人己○○證稱案發當時已買完便
    當而騎車欲接妻子返家，途中經過案發現場，衡情己○○應
    急於至捷運站接妻子，何以竟在現場停留15至20分鐘？甚至
    跟隨辛○○進屋，觀看其行動，在在顯與常情不符；且己○○在距離3 至5 公尺處，觀看被告等人之打鬥，竟不怕遭波
    及，甚至主動接近被告等人身邊，又稱不忍見乙○○、戊○○被打，因此願意作證，然於案發當時，卻未報警，及時挽
    救乙○○、戊○○，事後又向戊○○、乙○○表示事不關己
    ，婉拒出庭作事，且遲至一年多後，始願出庭說明，益徵己○○之證述與常理有違；再己○○證稱庚○○先以安全帽，
    再以雨傘支撐三角架毆打乙○○之情，與乙○○所供係先遭
    庚○○以雨傘架攻擊，再遭庚○○以安全帽毆打之情不符，
    足見己○○之證詞與事實不合。２、乙○○與戊○○所供證
    之情形，並不相合，且前後反覆不一，顯未說出事發真實情
    形。況乙○○既稱自己不僅一次有機會離開現場，何以乙○○未把握此機會打電話報警求救？益見其供述不具可信性，
    是乙○○、戊○○之證述，皆與事實、常理不合，不足以證
    明庚○○、辛○○先動手傷人，自不能證明庚○○、辛○○
    犯罪等語。
二、被告戊○○、乙○○、庚○○、辛○○被訴傷害部分：
  (一)就被告戊○○傷害庚○○、辛○○父子部分，依被告戊○○
    於偵查中供承：蔡正佑（應係辛○○之誤繕）、庚○○要向
    我叫罵，之後丙○○就要把蔡正佑（應係辛○○之誤繕）、
    庚○○拉回家，但是蔡正佑（應係辛○○之誤繕）、庚○○
    就打我，而乙○○有受傷叫我快跑開，蔡正佑（應係辛○○
    之誤繕）就一人拿鋁棒，而我就隨地拿了1 個東西要抵擋他
    等語（見偵查卷第106 頁），顯見被告戊○○當時確有手持
    硬物揮擊辛○○甚明。再參以被告庚○○於警詢時證稱：我
    兒子（即辛○○）的傷勢是在拉扯中受傷的等語（見偵查卷
    第24頁），復於偵查中證稱：戊○○、乙○○傷害，他們是
    拿東西打我等語（見偵查卷第139 頁），且經被告辛○○於
    警詢時證稱：我遭毆打時，我被追打到勵行街57號前，因為
    當時戊○○拿鐵管要打我，我發現地上有棒球鋁棒，我便拿
    起來抵擋等語（見偵查卷第124 頁），復於偵查中結證指稱
    ：戊○○傷害，他用雨傘的支撐架打我等語（見偵查卷第14
    0 頁），另經證人丙○○於警詢時證稱：當時我兒子辛○○
    見狀要保護我，反遭戊○○持鐵管追打等語（見偵查卷第12
    7 頁），足徵被告戊○○當時確有手持雨傘支撐架之前段鐵
    管傷害被告辛○○、庚○○而與之互毆無誤。
  (二)就被告庚○○、辛○○父子共同傷害戊○○部分，已經被告
    庚○○於警詢時供認：我有打到他們等語（見偵查卷第23頁
    ），並於偵查中自承：郭東耀（應係戊○○之誤寫）拿雨傘
    架（指扣案之雨傘支撐架之前端鐵管）把我兒子（即辛○○
    ）打倒，我順手把雨傘架接過來，……打到郭東耀（應係戊○○之誤繕）等語，且經被告辛○○於警詢時供稱：因為當
    時戊○○拿鐵管要打我，我發現地上有棒球鋁棒，我便拿起
    來抵擋等語（見偵查卷第124 頁），並於偵查中供稱：當天
    我看到母親（即丙○○）滿臉是血，我過去抱我母親離開，
    心急之下，在旁邊撿到棍子，當時戊○○拿傘架往我打過來
    ，我要防衛等語（見偵查卷第55頁），核與被告戊○○於警
    詢時供證：我被庚○○及辛○○兩人毆打。……辛○○以鋁
    棒攻擊我頭部，之後便將我壓於地上由庚○○持陽傘支撐架
    攻擊我身體等語相符（見偵查卷第12頁），可知被告庚○○
    確有持雨傘支撐架之後端支撐三角架與手持棒球鋁棒之辛○○共同傷害戊○○甚明。
  (三)就被告庚○○傷害乙○○部分，業據被告庚○○於警詢自承
    ：我有打到他們等語（見偵查卷第23頁），且經被告乙○○
    於警詢時指訴：因為庚○○及另乙名女子與我朋友戊○○在
    永和市○○街57號前吵架，我前去勸架，所以我便遭庚○○
    ……毆打。……他們還沒有吵架之前我就在現場準備要載戊○○返家，之後庚○○等人就出現並與我朋友戊○○兩人便
    吵了起來，但是我不知道吵架的原因，也沒有注意他們互罵
    什麼，之後我在勸架時欲將雙方隔離時，遭庚○○持陽傘支
    撐架攻擊身體，後來又將我的安全帽扯掉，又持……安全帽
    攻擊我的頭部，這時我便踢開庚○○以防他繼續攻擊我，此
    時我又看到庚○○持陽傘支撐架要追打我，但是並沒有打到
    我，……我這時見情形不對我便騎機車離開現場。庚○○拿
    ……安全帽重擊我的頭部等語（見偵查卷第18至19頁），又
    稱：我要補充一點是原本以為警方查扣之安全帽為我所有，
    但是仔細看了後發現警方所查扣的安全帽為戊○○所有，並
    不是我的，但是我確定就是遭警方查扣之戊○○的安全帽重
    擊的等語（見偵查卷第9 至10頁），並於偵查中結證稱：庚○○不知為何就拿1 個傘架，來打我，……庚○○就拿安全
    帽打我，我見我的頭流血，我就往我的機車去，想騎機車走
    等語（見偵查卷第138 頁），核與被告戊○○於警詢時證稱
    ：庚○○手持陽傘架追打我朋友乙○○等語相符（見偵查卷
    第12頁），足認被告庚○○確有先後持雨傘支撐架之後端支
    撐三角架及安全帽毆打乙○○無誤。
  (四)就被告乙○○與戊○○共同傷害庚○○部分，依被告乙○○
    於警詢時自承：遭庚○○持陽傘支撐架攻擊身體，後來又將
    我的安全帽扯掉，又持……安全帽攻擊我的頭部，這時我便
    踢開庚○○等語（見偵查卷第18頁），於偵查中亦供稱：美
    （即丙○○）拉住戊○○之衣服，後來我去推開抽（即庚○○），他就轉過來要打我等語（見偵查卷第83頁），並經被
    告庚○○於警詢時指稱：我的傷勢是乙○○……毆打造成的
    等語（見偵查卷第24頁），復於偵查中具結證稱：戊○○、
    乙○○傷害，他們是拿東西打我等語（見偵查卷第139 頁）
    ，顯見乙○○亦有傷害庚○○無訛。而被告乙○○係見戊○○遭庚○○毆打時，上前幫助戊○○毆打庚○○，足認被告
    乙○○與戊○○間就傷害庚○○部分，亦有犯意聯絡及行為
    分擔甚明。至被告乙○○於審理時翻異前詞改稱：未出手傷
    害庚○○云云，無非卸責之詞，難以採信。另被告乙○○雖
    辯稱：庚○○打伊時，另有一人空手抓伊之臉部，致伊臉部
    遭抓傷云云（見偵查卷第83頁），然觀之被告乙○○所提出
    之診斷證明書所載，可知被告乙○○之臉部並未受傷，有該
    紙診斷證明書存卷可佐（見偵查卷第46頁），是被告乙○○
    辯稱尚稱另一女子攻擊傷害云云，顯與事實不符，同無可採
    。
  (五)是以，互核被告戊○○、乙○○、庚○○、辛○○等四人前
    開之證詞，可知被告戊○○與被告庚○○、辛○○間確因一
    言不合發生爭執，進而發生互毆，而在旁之戊○○友人即被
    告乙○○見狀，亦基於互毆之意，加入與庚○○互毆無訛。
  (六)被告戊○○、辛○○二人雖均辯稱係基於正當防衛而為防衛
    行為云云。惟按正當防衛必須對於現在不法之侵害始得為之
    ，侵害業已過去，即無正當防衛可言。至彼此互毆，又必以
    一方初無傷人之行為，因排除對方不法之侵害而加以還擊，
    始得以正當防衛論。故侵害已過去後之報復行為，與無從分
    別何方為不法侵害之互毆行為，均不得主張防衛權（最高法
    院30年上字第1040號判例要旨參照）。就被告辛○○傷害戊○○部分，已經被告乙○○於警詢時證稱：我在第一時間有
    看到辛○○持棒球鋁棒與庚○○持雨傘支撐架攻擊戊○○等
    語明確（見偵查卷20頁），足認被告庚○○確於衝突一開始
    之際，即基於傷害之犯意，自備棒球鋁球棒持以傷害戊○○
    甚明。至被告辛○○雖於偵查中供稱：當天我看到母親（即
    丙○○）滿臉是血，我過去抱我母親離開，心急之下，在旁
    邊撿到棍子，當時戊○○拿傘架往我打過來，我要防衛等情
    （見偵查卷第55頁），然衡諸常情，被告辛○○在發現母親
    丙○○滿臉是血，而手抱母親欲離開現場之際，被告辛○○
    如何還有餘力彎腰自地上拾起棒球鋁棒防衛戊○○攻擊之可
    能？益徵被告辛○○上開辯解顯與常情不符，是被告辛○○
    辯稱係基於正當防衛而持棒球鋁棒防衛云云，要係飾卸之語
    ，不足採信。再就被告戊○○被訴傷害部分，雖被告乙○○
    於警詢時供稱：係抽、佑（即庚○○、辛○○）先動手打戊○○云云，然被告乙○○乃係被告戊○○友人，且於本案指
    訴遭被告庚○○傷害，顯見被告乙○○於本案確具有利害關
    係，是其所為指訴，非無避重就輕，迴護自己與友人戊○○
    之可能，自難遽信為真，況被告辛○○係受有頭部外傷合併
    腦震盪、右上臂挫傷等傷害，被告庚○○係受有右肘擦傷（
    皮下出血）、右手擦傷、右下腹擦傷等傷害，足見該二人所
    受之傷害係遭多個攻擊動作而造成，倘被告戊○○非基於傷
    害之故意，僅係防衛而與之拉扯，何須多次攻擊被告辛○○
    、庚○○成傷？且被告辛○○、庚○○所受之傷害，衡其情
    狀，亦非出於拉扯防衛所致，是以被告戊○○所為正當防衛
    之辯解，亦難採信。
  (七)此外，被告戊○○、乙○○、庚○○、辛○○等四人分別因
    上開之互毆行為，致辛○○受有頭部外傷合併腦震盪、右上
    臂挫傷等傷害，戊○○受有頭部外傷、頭部挫傷、左胸、左
    側腰部及背部挫傷等傷害，乙○○受有右頭皮裂傷3 公分之
    傷害（送醫經縫合4 針），庚○○受有右肘擦傷（皮下出血
    ）、右手擦傷、右下腹擦傷等傷害，有戊○○受傷之國泰綜
    合醫院診斷證明書、住院病人自動出院自願書、乙○○受傷
    之天主教耕莘醫院永和分院診斷書、辛○○受傷之國防大學
    醫學院三軍總醫院附設民眾診療服務處診斷書、庚○○受傷
    之天主教耕莘醫院永和分院診斷書及臺大醫院診斷證明書存
    卷可佐（見偵查卷第44至47、49、60頁），並有被告戊○○
    持以傷人之雨傘支撐架之前端鐵管1 支、被告庚○○持有傷
    人之雨傘支撐架之後端支撐三角架1 支、安全帽1 頂及被告
    辛○○持以傷人之棒球鋁棒1 支扣案可資佐證。
  (八)至證人己○○雖於本院審理時證稱：乙○○自始至終均未還
    手，而遭庚○○毆打之情，然依證人己○○所證之情節，無
    論係在戊○○之安全帽掉落時間、庚○○係先持安全帽或雨
    傘支撐架之後端支撐三角架揮打乙○○、乙○○有無遭一年
    輕女子或丙○○自後方抱住、縱有人自後方抱住乙○○，該
    人是否有遭庚○○持安全帽擊中、戊○○有無手持雨傘支撐
    架之前端鐵管等情，均與被告戊○○、乙○○所證之情節完
    全不符，亦與被告庚○○、辛○○證述之情不合，苟證人己○○確有在場目擊發生經過，何以其所描述之情節竟與在場
    進行互毆之被告戊○○、乙○○、庚○○、辛○○等四人所
    供述之情全然不同，如同另外發生一場爭執打鬥之情？是證
    人己○○所證是否屬實，自非無疑。況本案發生於94年10月
    9 日，而證人己○○遲至95年11月21日之1 年後，始經本院
    傳喚到庭，第一次以證人身分就本案發生經過而為證述，然
    證人己○○竟能於事發1 年後，就1 年多前之某日所發生短
    短不到20分鐘之某一群人混亂打鬥之經過，從頭至尾所發生
    之情形，即該四人如何由一群人拉扯，分開為二批人拉扯，
    何人持何工具、何人徒手、何人未還手及乙○○逃離後又返
    回現場之次數等細節，均記憶清晰而完整證述，毫無一絲遺
    漏？宛若錄影帶之播放，實令人難以想像。且依證人己○○
    證稱其當時在圍觀之時，甚至離開所騎機車，跟隨庚○○、
    乙○○、辛○○之追打行為而不斷移動，完全不畏懼遭互毆
    行為所波及？在在足徵證人己○○所證，顯與一般常情至屬
    相違，實難信以為真，是其所證既不足採，自無從資為有利
    被告戊○○、乙○○之認定。
  (九)綜上諸情，交互以觀，被告戊○○、乙○○、庚○○、辛○○上開所辯，均係事後卸責之詞，無可採信。本案事證明確
    ，被告戊○○、乙○○、庚○○、辛○○等四人之傷害犯行
    ，均堪認定，應依法論科。
三、被告戊○○被訴之重傷害部分：
  (一)被告戊○○如何基於重傷害之犯意，手持鑰匙刺向告訴人丙○○之左眼，旋而再改持雨傘支撐架之前端鐵管揮打告訴人
    丙○○等情，已據證人即告訴人丙○○於警詢時證稱：戊○○是持陽傘支撐架前端鐵管毆打我的。我左眼球遭戊○○毆
    打破裂，……我的左眼已經殘廢了。……只有戊○○動手打
    我。……當時我被戊○○打昏了。……他（即戊○○）就是
    拿那個鐵管毆傷我的等語（見偵查卷第126 頁）、並於偵查
    中具結證稱：我是被戊○○被以傘架打到眼睛。我在現場拉
    他們，我有叫他們不要吵架，但我沒有拉乙○○等語（見偵
    查卷第139 頁），再於本院審理時結證指訴：戊○○剛開始
    沒有拿東西，後來我看到他拿一個棍子，當時我眼睛已經受
    傷，我就看到戊○○拿一個黑黑的棍子打我的頭，我就昏了
    。（問：你的眼睛是如何受傷的？）是戊○○打我的，他拿
    鑰匙打過來，打到我的左眼睛，我認為沒有那麼嚴重，我就
    用手將眼睛遮起來。（問：你用手將眼睛遮起來時，有流血
    嗎？）剛開始只有一點點，我把手放開後，左眼就流好多血
    。……（問：你為何知道拳頭裡面有鑰匙？）因為我有聽到
    鏘鏘聲。（問。你有抱住坐在庭上的乙○○嗎？）沒有。沒
    有。（問：庚○○有拿安全帽打到你嗎？）沒有啊。他打我
    幹嘛。……（問：你確定是戊○○拿鑰匙打到你左眼，你左
    眼才流血嗎？）是的。他打我眼睛後，又拿棍子打我，我就
    昏過去了。……（問：被告戊○○是用何動作打你的左眼？
    ）當時我是要拉住庚○○，可是庚○○跑去乙○○那邊我拉
    不住，我就轉過身來，我左眼就被戊○○戳傷，當時戊○○
    站在我的面前，我有說東東，你為何要弄成這樣，東東就是
    戊○○的小名。（問：戊○○是出拳打你嗎？）他是用拳頭
    直接打到我左眼睛，我的左眼睛就被一個刺刺的東西刺到。
    （問：你被刺到的地點是在何處？）臺北縣永和市○○街57
    號。……（問：為何你跟警察說，是戊○○拿雨傘支撐架前
    端鐵管毆打你？）我的意思是他拿鐵管毆打我的頭，我就昏
    倒了。……戊○○是用鑰匙弄到我的眼睛，然後再用鐵管打
    我的頭，我就昏迷了。……（問：你到底有無看清楚是何人
    打到你的眼睛？）當時是戊○○站在我的面前，其他人都不
    在我們身邊。（問：你有無看到戊○○拿什麼東西刺到你的
    眼睛？）我現在一直想，我確定是鑰匙，因為他要騎機車離
    開，所以應該是機車的鑰匙。（問：你最後是被雨傘架打到
    的？）是被戊○○拿雨傘架打到的等語明確（見本院卷第
    204 至209 頁），並經證人即共同被告庚○○於警詢時明確
    證稱：我太太（即丙○○）眼睛是戊○○用鑰匙刺傷的等語
    （見偵查卷第24頁），可知證人丙○○已明確指訴係遭被告
    戊○○手握鑰匙刺傷左眼後，再遭戊○○持雨傘支撐架之前
    端鐵管毆昏等情甚明。
  (二)被告戊○○雖否認有持鑰匙刺傷丙○○，然其於警詢之初先
    辯稱：不知道丙○○受傷係何人所為，亦不知道兇器為何云
    云（見偵查卷第13頁），於偵查中則改稱：我看到抽（即庚○○）拿鐵架衝過來時，他老婆（即丙○○）就走過來說她
    受傷了，她受傷可能是抽（即庚○○）要拿鐵架時，美（即
    丙○○）制止時才被弄傷的云云（見偵查卷第82頁），所辯
    已見反覆，無非推卸己身刑責之詞，已難遽採。況依被告戊○○於偵查中供稱：我要關門時看到門外站三個人，就是庚○○、辛○○、丙○○一家人，問我說剛才我媽媽剛才經過
    他們家是在看三小，佑（即辛○○）就一直說不爽的話來單
    挑，我不理他，美（即丙○○）一直想把蔡氏父子拉回家，
    後來抽（即庚○○）先拉我衣服，不知何人從後面打我後腦
    勺，後來我就被他們三人圍毆，就是有人一直打我頭，我安
    全帽也被拉掉，周（即乙○○）才過來想把蔡氏父子二人拉
    開，蔡氏父子就轉去打周（即乙○○），『我一抬頭就看到
    美（即丙○○），她沒有打我一直抓我』，印象中抽（即庚○○）拿1 支鐵之雨傘架，佑（即辛○○）拿鋁棒，美（即
    丙○○）沒有拿東西。我看到庚○○拿傘架追周（即乙○○
    ），美（即丙○○）突然跟抽說不要打了，她受傷了，她就
    倒在我身上等語（見偵查卷第81至82頁），顯見丙○○當時
    一直站立於戊○○身旁，並出手拉扯阻止戊○○與庚○○、
    辛○○二人互毆，益徵丙○○因此所受左眼遭刺之重傷害，
    確與被告戊○○習習相關無疑。至被告戊○○於本院準備程
    序時翻異前詞改稱：我看到丙○○從她家走過來，說她眼睛
    流血，倒下來，就倒在我身上云云（見本院卷第55頁），無
    非飾卸之詞，無足為信。
  (三)辯護人雖以告訴人丙○○就其左眼係遭雨傘支撐架或鑰匙所
    傷害一節，前後指訴不一，並又無法仔細描述左眼如何遭刺
    傷，認丙○○之證述與事實不符等語。惟按告訴人、證人之
    陳述有部分前後不符，或相互間有所歧異時，究竟何者為可
    採，法院仍得本其自由心證予以斟酌，非謂一有不符或矛盾
    ，即應認其全部均為不可採信；尤其關於行為動機、手段及
    結果等之細節方面，告訴人之指陳，難免故予誇大，證人之
    證言，有時亦有予渲染之可能；然其基本事實之陳述，若果
    與真實性無礙時，仍非不得予以採信（最高法院74年臺上字
    第1599號判例參照）。亦即多數證人間就同一事實之陳述彼
    此稍有差異，或同一證人前後證言略有出入，此乃各人之記
    憶不清，或細節未交代清楚，或其描述用語不同，省略片段
    情節，或紀錄之詳簡有異所致，倘其主要陳述一致，應得採
    為裁判之基礎，非謂其中有一部分互有出入，即認全部均屬
    無可採取。查證人丙○○雖於警詢、偵查中曾分別證稱：「
    就在我拉住戊○○時，他突然轉身持『鐵管』往我的左眼打
    了過來，之後我就昏到了」（見偵查卷第127 頁）、「我是
    被戊○○被以『傘架』打到眼睛，……他是以『雨傘』打我
    」（見偵查卷第139 、140 頁），與其於本院審理時具結所
    稱：「是戊○○打我的，他拿『鑰匙』打過來，打到我的左
    眼睛」（見本院卷第204 頁）、「他打我眼睛後，又拿棍子
    打我，我就昏過去了」（見本院卷第205 頁）等語有所不一
    ，惟衡諸常情，親身經歷衝突圍毆事件之人，對於瞬間發生
    之衝突過程，情緒難免有所震懾，就案發過程之記憶或有選
    擇性之遺忘或對事情發生之解讀有所不同，自不能苛責證人
    事後陳述案發過程不會因驚嚇、解讀不同而有所歧異，惟如
    主要基本事實之陳述，與真實性無礙，自非不得予以採信。
    查證人丙○○之證述就前開部分雖或有部分歧異，但其就當
    時確係甫拉扯戊○○後，旋遭戊○○持硬物刺向左眼後，再
    遭戊○○擊昏之主要事實陳述前後一致，則其所為證詞自非
    不可採信。參以證人丙○○係遭被告戊○○傷害左眼之情，
    迭經其於警詢、偵查及本院審理時指訴明確，而證人丙○○
    與被告戊○○乃係鄰居，並知悉戊○○之小名為東東（詳見
    本院卷第206 頁），並非不相職之人，衡情證人丙○○當無
    認錯之理，況證人丙○○於拉扯戊○○此一毫無防備之際，
    旋遭戊○○刺傷左眼後，又遭戊○○擊昏，時間甚為短暫，
    一時間所遭受之傷害又屬重大，證人丙○○所承受之恐懼，
    自無庸贅言，何能奢求其猶冷靜如常，一一將當時之狀況羅
    縷記憶無遺，或因而有所誤記，亦與常情相符，且證人丙○○於事發之後，情緒恢復平靜後，於本院審理時，經仔細回
    想而明確證稱：係遭戊○○持鑰匙刺傷左眼，再遭戊○○拿
    棍子（此應指扣案之雨傘支撐架之前端鐵管）擊昏之情，自
    較為可信。再參以被告戊○○於警詢時供稱：我與朋友乙○○要回勵行街57號修理我的機車之語（見偵查卷第12頁），
    又稱：警方所查扣之4 支鑰匙是我所有等語（見偵查卷第16
    頁），並於偵查中供稱：是我跟我朋友之弟弟乙○○要到我
    家修機車等語（見偵查卷第81頁），顯見戊○○當時為準備
    修理機車，確有手持機車鑰匙之情甚明，益徵證人丙○○之
    指訴確實信有而徵，堪以採信。
  (四)辯護人雖再以證人己○○於本院審理時之證詞，認丙○○係
    於環抱乙○○之時，遭庚○○持安全帽擊中左眼云云，然證
    人己○○於本院審理時所證述之情節，核與當時在場之被告
    戊○○、乙○○、庚○○、辛○○所證述之情節完全不符，
    且有如前開所述不符常情之處，是其所證，顯與事實不符，
    殊難採信，自無從資為有利被告戊○○之認定。至被告乙○○雖辯稱：庚○○毆打伊時，遭另一女子自後方抱住云云，
    辯護人因此附和稱丙○○係自後方抱住乙○○時，因乙○○
    彎腰拾取安全帽之際，遭庚○○以安全帽擊中左眼云云，然
    被告乙○○於事發之初，於94年10月9 日、同年月10日為警
    詢問及檢察官於同年月10日訊問時，均未提及在庚○○毆打
    之際，又遭人自後方抱住之情，此有被告乙○○之警詢筆錄
    及偵查筆錄存卷可佐，直至94年12月23日檢察官再次訊問時
    ，始改稱我背後不知是何人抓住我，庚○○就拿安全帽打我
    ，我見我的頭流血，我就往我的機車去云云（見偵查卷第
    138 頁），並於本院審理時證稱：我被安全帽打的時候，有
    人抱住我云云（見本院卷第198 頁），然衡諸常情，苟被告
    乙○○遭毆之際，另遭人自後方抱住，何以乙○○於事發之
    初，於警員詢問及檢察官訊問時，全然未曾提及此一發生情
    形？益見被告乙○○上開翻異之詞，無非事後迴護被告戊○○之詞，辯護人執此辯稱丙○○係遭庚○○持安全帽擊傷，
    無非個人臆測之詞，委無足取。
  (五)再者，證人丙○○確因戊○○之前開行為，而受有左眼球破
    裂、玻璃體出血、視網膜剝離、前房出血，因而造成左眼視
    力無光覺、視力永久喪失之重傷害等情，有臺大醫院所出具
    之診斷證明書4 紙（見偵查卷第48、111 、144 頁，本院卷
    第116 頁）佐卷足參，復經本院依職權函詢臺大醫院有關證
    人丙○○上開傷害復原情形，經該院函覆略以：丙○○女士
    於民國94年10月9 日至本院急診，發現左眼眼球破裂併玻璃
    體出血、視網膜剝離，左眼視力為無光覺，經開刀縫合手術
    後，視力仍為無光覺且有眼球萎縮之現象等情，有該院95年
    7 月7 日校附醫秘字第0950207520號函暨附件之丙○○就醫
    病歷附卷可佐（見本院卷第91至126 頁），且依卷附之上開
    病歷內容，主治醫師並在病歷中明確記載：「病人左眼視力
    永久完全喪失（失明）」等語（見本院卷第117 頁），足見
    被害人丙○○確因此受有左眼視力永久喪失之重傷害無疑。
    是辯護人猶請求鑑定丙○○之左眼傷害是否達於重傷害等語
    ，顯無視上開醫院醫師專業之認定，自無可採。
  (六)再按眼睛乃屬人體極為脆弱之部分，徵諸一般人之常識，應
    知持尖銳硬物刺入人之眼睛，足以造成眼球受有重創而導致
    失明之重傷害結果，而被告當時係年滿20餘歲智識健全之成
    年人，尤難諉為不知，是被告戊○○於遭證人丙○○拉扯之
    際，旋以手持鑰匙此一尖銳之硬物，向毫無防備之丙○○之
    左眼猛刺，致丙○○之左眼球破裂、玻璃體出血、視網膜剝
    離及前房出血之情，可知被告戊○○用力至深，顯有致丙○○左眼失明之重傷害故意，灼然明甚。
  (七)綜上所述，參互印證，可知被害人丙○○之左眼視力喪失之
    重傷害，係因被告戊○○之毆打行為所造成，足徵被告戊○○前開行為與被害人丙○○所受之重傷害間，有相當之因果
    關係。本案事證明確，被告戊○○上開重傷害犯行，亦堪認
    定，應依法論科。
四、新舊法之比較：
    按行為後法律有變更者，適用行為時之法律。但行為後之法
    律有利於行為人者，適用最有利於行為人之法律，刑法第2
    條第1 項定有明文（刑法第2 條係規範行為後法律變更所生
    新舊法律比較適用之準據法，是刑法第2 條本身雖經修正，
    但該條文既屬適用法律之準據法，本身尚無比較新舊法之問
    題，應逕適用裁判時之刑法第2 條規定以決定適用之刑罰法
    律）。又比較時應就罪刑有關之共犯、未遂犯、想像競合犯
    、牽連犯、連續犯、結合犯，以及累犯加重、自首減輕暨其
    他法定加減（如身分加減）與加減例等一切規定，綜其全部
    罪刑之結果而為比較。再從刑附屬於主刑，除法律有特別規
    定者外，依主刑所適用之法律（最高法院95年第8 次刑事庭
    會議一、(四)之決議要旨參照）。查被告行為後，刑法第33條
    第5 款有關罰金之最低數額、第28條有關共同正犯、第41條
    有關易科罰金、第10條第4 項有關重傷害、第51條第5 款有
    關多數有期徒刑合併定應執行刑等規定，業於94年2 月2 日
    修正公布，刑法施行法亦於95年6 月14日修正增訂第1 條之
    1 （有關罰金之最高數額），並均自95年7 月1 日起施行，
    茲就比較情形分述如下：
  (一)被告戊○○、乙○○、庚○○、辛○○等四人所犯之刑法第
    277 條第1 項之傷害罪，法定本刑有罰金刑之處罰，而刑法
    第33條第5 款有關罰金之最低數額部分，因刑法分則編各罪
    所定罰金之貨幣單位原為銀元，修正前刑法第33條第5 款規
    定：「罰金：（銀元）1 元以上」，而銀元與新臺幣間之折
    算，依現行法規所定貨幣單位折算新臺幣條例規定，以銀元
    1 元折算新臺幣3 元；修正後刑法第33條第5 款則規定：「
    罰金：新臺幣1,000 元以上，以百元計算之」，比較修正前
    、後之規定，修正後刑法第33條第5 款所定罰金之最低數額
    ，較之修正前提高，自以修正前刑法第33條第5 款規定有利
    於被告四人。
  (二)刑法施行法第1 條之1 有關罰金之最高數額部分，修正刑法
    係自95年7 月1 日起施行，在此之前，刑法分則編有關罰金
    之貨幣單位係銀元（銀元與新臺幣之折算比例為一比三），
    ，且依刑法分則編應處罰金者，應適用罰金罰鍰提高標準條
    例第1 條、第5 條規定，就72年6 月26日前修正之刑法條文
    ，罰金數額提高2 至10倍，其後修正者則不提高倍數；而修
    正刑法施行後，因刑法第33條第5 款所定罰金之貨幣單位，
    經修正為新臺幣後，刑法分則各罪所定罰金之貨幣單位亦應
    配合修正為新臺幣，為使刑法分則編各罪所定罰金之最高數
    額與刑法修正前趨於一致，乃增訂刑法施行法第1 條之1 ：
    「中華民國94年1 月7 日刑法修正施行後，刑法分則編所定
    罰金之貨幣單位為新臺幣。94年1 月7 日刑法修正時，刑法
    分則編未修正之條文定有罰金者，自94年1 月7 日刑法修正
    施行後，就其所定數額提高為30倍。但72年6 月26日至94年
    1 月7 日新增或修正之條文，就其所定數額提高為3 倍」，
    亦即，自95年7 月1 日起，刑法分則編所定罰金之貨幣單位
    ，由原來之銀元改為新臺幣，且於94年1 月7 日刑法修正時
    （94年1 月7 日係立法院三讀通過之日期），刑法分則編未
    修正之條文定有罰金者，復未於72年6 月26日至94年1 月7
    日修正或新增，自95年7 月1 日起，有關罰金之數額提高為
    30倍。而刑法第277 條第1 項之傷害罪，於94年1 月7 日刑
    法修正時未經修正，亦未於72年6 月20日至94年1 月7 日間
    修正過，依增訂刑法施行法第1 條之1 規定，其罰金以新臺
    幣為單位，數額應提高30倍。此與修正前之罰金以銀元為單
    位，適用罰金罰鍰提高標準條例第1 條規定，應提高10 倍
    ，再經折算為新臺幣（銀元與新臺幣之折算比例為一比三）
    ，換算結果，亦為30倍。從而，刑法分則編各罪所定罰金刑
    之最高數額，於上開規定修正後並無不同，對被告四人而言
    ，並無不利。
  (三)刑法第28條有關共犯之規定，修正前第28條規定：「二人以
    上共同實施犯罪之行為者，皆為正犯」，修正後則規定：「
    二人以上共同實行犯罪之行為者，皆為正犯」，亦即修正後
    規定，係將原來共同正犯之共同「實施」犯罪，改為共同「
    實行」犯罪，剔除完全未參與犯罪相關行為「實行」之「陰
    謀共同正犯」及「預備共同正犯」，是修正後之共同正犯之
    可罰性要件之範圍業已限縮，乃屬行為可罰性要件之變更，
    自應比較新舊法，惟本案被告戊○○、乙○○二人，另被告
    庚○○、辛○○二人均係共同為傷害之犯罪行為，不論適用
    修正前、後之刑法第28條規定，被告四人均應成立共同正犯
    ，經比較修正前、後之規定，對被告四人並無不利。
  (四)刑法第41條有關易科罰金之規定，因屬科刑規範事項之變更
    ，其折算標準為裁判時所應諭知，自有就新舊法規定比較之
    必要，修正前刑法第41條第1 項前段規定：「犯最重本刑為
    5 年以下有期徒刑以下之刑之罪，而受6 個月以下有期徒刑
    或拘役之宣告，因身體、教育、職業、家庭之關係或其他正
    當事由，執行顯有困難者，得以1 元以上3 元以下折算1日
    ，易科罰金」，而被告行為時之易科罰金折算標準，依修正
    前罰金罰鍰提高標準條例第2 條前段規定（現已刪除），就
    其原定數額提高為100 倍折算1 日，則被告行為時之易科罰
    金折算標準，應以銀元300 元折算1 日，經折算為新臺幣後
    ，應係以新臺幣900 元折算為1 日。修正後刑法第41條第1
    項前段則規定：「犯最重本刑為5 年以下有期徒刑以下之刑
    之罪，而受6 個月以下有期徒刑或拘役之宣告者，得以新臺
    幣1,000 元、2,000 元或3,000 元折算1 日，易科罰金」，
    比較修正前、後之易科罰金折算標準，以行為時即修正前之
    規定，較有利於被告四人。
  (五)刑法第10條第4 項有關重傷害之規定，修正前係規定：「稱
    重傷者，謂左列傷害：一、毀敗一目或二目之視能。二、毀
    敗一耳或二耳之聽能。三、毀敗語能、味能或嗅能。四、毀
    敗一肢以上之機能。五、毀敗生殖之機能。六、其他於身體
    或健康有重大不治或難治之傷害」，修正後則規定：「稱重
    傷者，謂下列傷害：一、毀敗或嚴重減損一目或二目之視能
    。二、毀敗或嚴重減損一耳或二耳之聽能。三、毀敗或嚴重
    減損語能、味能或嗅能。四、毀敗或嚴重減損一肢以上之機
    能。五、毀敗或嚴重減損生殖之機能。六、其他於身體或健
    康，有重大不治或難治之傷害」，亦即修正前關於視能重傷
    害之定義，須達毀敗一目或二目之視能；但依修正後之規定
    ，則以毀敗或「嚴重減損」一目或二目之視能為已足，是以
    修正後刑法第10條第4 項放寬重傷害之認定標準，較不利於
    被告戊○○。
  (六)刑法第51條多數有期徒刑合併定應執行刑之規定，其中第5
    款：「宣告多數有期徒刑者，於各刑中之最長期以上，各刑
    合併之刑期以下，定其刑期。但不得逾20年」，修正為：「
    宣告多數有期徒刑者，於各刑中之最長期以上，各刑合併之
    刑期以下，定其刑期。但不得逾30年」，經比較修正前、後
    之規定，修正後所規定之多數有期徒刑合併應執行刑之最高
    刑度刑，較之修正前提高，自以修正前刑法第51條第5 款規
    定有利於被告戊○○。
  (七)綜合上述各條文修正前、後之比較，可知修正前、後之規定
    ，就罰金之最高數額（即刑法施行法第1 條之1） 及共同正
    犯之修正部分，對被告戊○○、乙○○、庚○○、辛○○等
    四人並無不利，惟修正後之罰金最低數額、易科罰金之折算
    標準、多數有期徒刑合併定應執行刑之最高刑度刑，均較修
    正前提高，另重傷害之規定，修正後之認定標準較修正前為
    寬鬆，此部分修正後之規定均較不利於被告四人，是修正後
    之規定整體而論較不利於被告四人，揆諸前揭最高法院決議
    所揭示之罪刑綜合比較原則，依刑法第2 條第1 項前段之規
    定，自應整體適用行為時即修正前之規定處斷，且屬從刑性
    質之沒收，亦應依此適用修正前之刑法第38條規定，附此敘
    明。
五、論罪科刑部分：
    按「毀敗一目或二目之視能」者，為刑法第10條第4 項第1
    款所規範之重傷害要件。查告訴人丙○○係受有左眼球破裂
    、玻璃體出血、視網膜剝離、前房出血，因而造成左眼視力
    無光覺、視力永久喪失等情，已如前述，足徵丙○○左目之
    視能已被毀敗，堪認已達修正前刑法第10條第4 項第1 款所
    規定之毀敗一目視能之重傷害無疑。是核被告戊○○所為，
    係犯刑法第277 條第1 項之傷害罪及同法第278 條第1 項之
    重傷害罪，被告乙○○、庚○○、辛○○等三人所為，均係
    犯刑法第277 條第1 項之傷害罪。復按意思之聯絡並不限於
    事前有所謀議，即僅於行為當時有共同犯意之聯絡者，亦屬
    之，且其表示之方法，亦不以明示通謀為必要，即相互間有
    默示之合致，亦無不可（最高法院73年臺上字第2364號判例
    可參），被告庚○○、辛○○父子二人係共同出手毆打戊○○，另被告乙○○見戊○○遭毆打時，隨即出手幫助戊○○
    毆打庚○○，顯見庚○○、辛○○二人就毆打戊○○部分，
    戊○○、乙○○二人就毆打庚○○部分，各有犯意聯絡及行
    為分擔，均為共同正犯。庚○○先後持雨傘支撐架之後端支
    撐三角架及安全帽毆打乙○○部分，另戊○○先徒手、再持
    雨傘支撐架之前段鐵管毆打辛○○部分，時間皆甚為密接，
    且地點相同，又均係傷害同一人之身體法益，依一般社會觀
    念難以強行分離，顯係基於單一犯意接續所為，均為接續犯
    ，皆屬單純一罪。又戊○○係於同一時、地，以一互毆行為
    同時傷害庚○○、辛○○二人之身體法益，另庚○○亦係於
    同一時、地，以一互毆行為同時傷害戊○○、乙○○之身體
    法益，而觸犯相同之罪名，均為想像競合犯，應依刑法第55
    條之規定，分別從一重處斷（被告戊○○、庚○○等二人行
    為後，刑法第55條雖亦有修正，修正前刑法第55條規定：「
    一行為而觸犯數罪名，或犯一罪而其方法或其結果之行為犯
    他罪名者，從一重處斷」；修正後第55條則規定：「一行為
    而觸犯數罪名者，從一重處斷。但不得科以較輕罪名所定最
    輕本刑以下之刑」。亦即修正後，仍保留有關想像競合犯之
    規定，但在科刑上有所限制，然此科刑之限制僅係法理之明
    文化，非屬法律之變更，自無比較新舊法之問題，最高法院
    95年度第8 次刑事庭會議決議五、(二)之意旨參照）。至公訴
    意旨認被告戊○○、庚○○等二人，此部分係基於概括犯意
    而為連續傷害行為，尚有誤會。另被告戊○○所犯上開二罪
    間，犯意各別，罪名互異，應分論併罰。爰審酌被告戊○○
    、乙○○、庚○○及辛○○等四人僅因口角爭執，即以暴力
    互毆方式發洩不滿，傷害他人，應予非難，兼衡其四人所造
    成之傷害，可知乙○○出手最為輕微，惡性較輕，惟其四人
    犯罪後均否認犯行，且戊○○更進而另基於重傷害之犯意，
    持鑰匙猛刺前來勸架之丙○○左眼，致丙○○左眼視能達毀
    敗之重傷害，危害他人身體法益至深，且迄未與丙○○和解
    賠償所受損害、犯罪後又否認犯行之態度等一切情況，分別
    量處如主文所示之刑，並依修正前刑法第41條第1 項前段、
    修正前罰金罰鍰提高標準條例第2 條之規定，就被告乙○○
    、庚○○、辛○○部分，諭知易科罰金之折算標準，再就被
    告戊○○部分，合併定其應執行之刑，以資懲儆（依最高法
    院95年度第8 次刑事庭會議決議六、(一)之意旨，新刑法第57
    條規定，為法院就刑之裁量審認標準見解之明文化，非屬法
    律之變更，無新舊法比較適用之問題）。
六、沒收部分：
    扣案之鑰匙1 串（共4 支），係被告戊○○所有而持以重傷
    害丙○○之物，業據證人丙○○指訴明確，另棒球鋁棒1 支
    ，係辛○○所有而持以傷害戊○○之物，亦經被告辛○○自
    承在卷，併依修正前刑法第38條第1 項第2 款之規定，宣告
    沒收。至扣案之安全帽1 頂，雖係被告庚○○持以傷人之物
    ，然該安全帽並非被告庚○○所有，而係戊○○所有之物；
    另雨傘支撐架之前端鐵管及後端支撐三角架雖分別係被告戊○○、庚○○持以傷人之物，然其二人均否認為其所有，此
    外，復查無證據證明該物係被告四人所有之物，均無宣告沒
    收之必要，附此敘明。
參、無罪部分（被告丁○○被訴妨害公務部分）：
一、公訴意旨另以：被告丁○○於94年10月9 日21時35分許，在
    臺北縣政府警察局永和分局中正橋派出所，因與壬○○發生
    爭執後，竟基於妨害公務之犯意，向執行職務之員警甲○○
    ，以抬右腳踹擊甲○○腿部之強暴方式，妨礙員警甲○○依
    法執行職務，並致甲○○受有左大腿紅腫之傷害（甲○○受
    傷部分未據告訴），因認被告丁○○涉犯刑法第135 條第1
    項之妨害公務罪嫌等語。
二、按犯罪事實應依證據認定之，無證據不得認定其犯罪事實；
    又不能證明被告犯罪者，應諭知無罪之判決，刑事訴訟法第
    154 條第2 項、第301 條第1 項分別定有明文。所謂證據，
    係指足以認定被告確有犯罪行為之積極證據而言，該項證據
    自須適合於被告犯罪事實之認定，始得採為斷罪資料。苟積
    極證據不足為不利於被告事實之認定時，即應為有利於被告
    之認定，更不必有何有利之證據（參照最高法院30年上字第
    816 號判例要旨）。
三、公訴人認被告丁○○涉犯刑法第135 條第1 項之妨害公務罪
    嫌，係以被告丁○○自承有以腳踢到警員甲○○之供述、證
    人即警員甲○○之證述及其診斷證明書1 紙為其主要論據。
四、訊據被告丁○○堅決否認有何妨害公務之犯行，辯稱：當日
    係壬○○由後面階梯上來偷襲伊後腦勺，伊才反擊壬○○，
    但不小心踢到警員甲○○等語。經查：
  (一)被告戊○○係於94年10月9 日晚間，接獲其子戊○○與庚○○、辛○○父子，在自家門前（即臺北縣永和市○○街57號
    前）發生爭執，戊○○並受傷送醫急救，而主動前往位於臺
    北縣永和市○○路○ 段303 號之臺北縣政府警察局永和分局
    中正橋派出所瞭解情況，並在該派出所門前，與前來關心庚○○、辛○○一方情形之壬○○發生口角爭執，進而衍生為
    肢體衝突，由壬○○出手勒住丁○○，再徒手毆打丁○○後
    腦勺，警員甲○○為避免雙方衝突擴大，隨即進行隔離，於
    隔離時，遭被告丁○○以腳踢到左大腿等情，業經被告戊○○於警詢、偵查及本院審理時供承在卷，復經證人壬○○於
    警詢、偵查中及警員甲○○於偵查、本院審理時證述明確，
    而警員甲○○因而受有左大腿紅腫7 ×5 公分之傷害，亦有
    甲○○受有上開傷害之天主教耕莘醫院永和分院之診斷證明
    書1 紙存卷可按，再本院依職權勘驗該派出所當時之監視錄
    影光碟，可知該錄影光碟於第4 段畫面播放時間至21時42分
    27秒時，可見一名身著白色短褲之男子（經比對警局指認照
    片及被告丁○○指認，為壬○○）被驅趕至警局外馬路上並
    伸指叫罵，隨即有數名警員立即上前勸止，此時畫面左方另
    有一名身著白色上衣、淺色短褲之男子（經被告丁○○自承
    係其本人）出現與之互相叫罵，隨即被警員以人牆隔開。再
    播放至21時42分43秒時，畫面中央一名身著暗色Ｔ恤、深色
    長褲及皮鞋之旁觀男子（經被告丁○○指認為警員甲○○）
    ，見兩名男子叫罵不休，便步下警局門前之樓梯趨身橫擋於
    兩名男子中間，再進行至21時42分59秒時，左方叫罵男子繞
    過阻隔警員身旁，隨即以腳踹踢阻擋在兩人中間之該名男子
    （經被告丁○○自承係其本人為伸腳踹踢之行為），該男子
    被踹踢後，兩名叫罵男子各自被警員拉開制服並帶進警局，
    被踢男子其後亦於播放時間於21時43分24秒進入警局，本段
    錄影於21時43分39秒時結束等情，有本院95年7 月12日勘驗
    筆錄存卷可考（見本院卷88至90頁），然此僅足認定被告丁○○與壬○○二人確有於上開時地發生肢體衝突，且經警員
    甲○○介入進行隔離，警員甲○○於隔離被告丁○○、壬○○時，遭被告丁○○以腳踢中左大腿，尚難以此遽謂被告丁○○上開踹踢警員甲○○之舉動係出於妨害公務所為。
  (二)再觀之證人壬○○於警詢時證稱：（問：你到派出所後，為
    何與對方發生衝突？如何發生？）因為丁○○在派出所內罵
    我親戚蔡明志，且作勢要動手毆打蔡明志，我就上前要勒住
    丁○○的脖子，可能不小心打到丁○○的頭。而丁○○亦用
    手、腳打我。……丁○○用手、腳打我，致我右肘裂傷及腹
    部多處紅腫。因我不小心打到丁○○的頭後，對方亦還手打
    我，雙方就被警方隔離制止至派出所門口，後我便站在派出
    所門口，丁○○則被警方隔離制止至派出所門口公共電話亭
    旁，『此時丁○○又衝下來要打我，剛好警員甲○○欲制止
    他，而被丁○○踢到』等語（見偵查卷第27、28頁），復於
    偵查中具結證稱：我本來是以手勒住丁○○，我有用手打他
    的後腦等語，再參以證人即警員甲○○於偵查中結證稱：因
    丁○○先生和另一被告之前就有肢體的衝突，但進警局時還
    是要互毆，我就去隔離的動作，但丁○○先生他腳就踢到我
    的左大腿等語（見偵查卷第105 頁），且於本院審理時具結
    證稱：（問：當時壬○○站在你後面距離你多遠？）1 公尺
    左右，當時我身邊還有其他的警員，他們是站在我的左右側
    ，我們是身體互相碰觸到。……（問：所以當時你站在壬○○的前面，是為了阻擋壬○○與丁○○兩人的爭執嗎？）是
    等語（見本院卷第196 頁），可知被告丁○○當時係因與壬○○發生口角肢體衝突，不甘遭壬○○擊打後腦勺，為反擊
    壬○○，始作出伸腳踹踢之舉動，益徵被告丁○○踹踢之對
    象確係針對壬○○無訛，僅因其與壬○○間尚有警員甲○○
    之間隔，因而不慎踹中警員甲○○之左大腿，是被告丁○○
    辯稱其並非針對警員甲○○而為腳踢舉動之語，核與證人壬○○所證相符，且情理不相違背，所辯尚足採信，是以被告
    丁○○既非針對警員甲○○所為之反擊行為，自難認被告丁○○主觀上有何妨害公務員行使職務之犯意。
五、綜上所述，被告辯稱係針對壬○○所為之踹踢舉動，並無妨
    害公務之主觀犯意等語，尚值採信，本院自難僅以警員甲○○於隔離行為時，不慎遭丁○○踹踢中左大腿之結果，遽認
    被告丁○○即有妨害公務之主觀犯意。此外，復查無其他積
    極證據足資證明被告丁○○有何公訴意旨所指之犯行，既不
    能證明被告丁○○犯罪，此部分自應諭知被告丁○○無罪之
    判決，以昭審慎。
肆、不受理部分（被告丁○○被訴傷害部分）：
一、公訴意旨另以：被告丁○○於94年10月9 日21時許，至臺北
    縣政府永和分局中正橋派出所報案，丁○○、壬○○於同日
    21時35分許，在上址發生爭執，丁○○即基於傷害之犯意，
    以手腳毆打壬○○，壬○○受有右肘裂傷、左腹部多處紅腫
    之傷害，因認被告丁○○涉犯刑法第277 條第1 項之傷害罪
    嫌。
二、按告訴乃論之罪，告訴人於第一審辯論終結前得撤回其告訴
    ；次按告訴經撤回者，應諭知不受理之判決，刑事訴訟法第
    238 條第1 項、第303 條第3 款分別定有明文。
三、經查：告訴人壬○○告訴被告丁○○傷害之案件，檢察官認
    被告丁○○係犯刑法第277 條第1 項之傷害罪，依同法第28
    7 條前段之規定，須告訴乃論。茲據告訴人壬○○於第一審
    言詞辯論終結前撤回其告訴，有本院95年5 月3 日準備程序
    筆錄存卷可佐（見本院卷第54頁），揆諸前開說明，此部分
    爰不經言詞辯論，逕為諭知不受理之判決。
據上論斷，應依刑事訴訟法第299 條第1 項前段、第301 條第1
項、第303 條第3 款、第307 條，刑法第2 條第1 項前段、修正
前刑法第28條、刑法第277 條第1 項、第278 條第1 項、第55條
、修正前刑法第41條第1 項前段、第51條第5 款、第38條第1 項
第2 款，罰金罰鍰提高標準條例第1 條前段、修正前罰金罰鍰提
高標準條例第2 條，判決如主文。
本案經檢察官郭季青到庭執行職務。
中    華    民    國    95    年    12    月    12    日
                  刑事第十九庭  審判長法  官  許必奇
                                      法  官  陳明偉
                                      法  官  鄧雅心
以上正本證明與原本無異。
如不服本判決應於送達後10日內向本院提出上訴狀。
                                      書記官  王小芬
中    華    民    國    95    年    12    月    12    日
附錄本案論罪科刑法條
中華民國刑法第二百七十七條
傷害人之身體或健康者，處三年以下有期徒刑、拘役或一千元以
下罰金。
犯前項之罪因而致人於死者，處無期徒刑或七年以上有期徒刑；
致重傷者，處三年以上十年以下有期徒刑。
中華民國刑法第二百七十八條
使人受重傷者，處五年以上十二年以下有期徒刑。
犯前項之罪因而致人於死者，處無期徒刑或七年以上有期徒刑。
第一項之未遂犯罰之。


司法院資訊處製作；財團法人民間司法改革基金會備份。
